【裁判字號】    92,易,1115
【裁判日期】    920922
【裁判案由】    詐欺
【裁判全文】
臺灣高雄地方法院刑事判決                        九十二年度易字第一一一五號
    公  訴  人  臺灣高雄地方法院檢察署檢察官
    被      告  洪鶯桂
             （ 即甲○○）
右列被告因詐欺案件，經檢察官提起公訴（九十一年度偵緝字第一三七五號），本院
判決如左：
    主  文
洪鶯桂無罪。
    理  由
一、公訴意旨略以：被告洪鶯桂前係設於台南市○區○○路二段五十三號四樓之一的
    「丹妮斯商號」負責人（按應係丹尼斯美容事業有限公司），明知早自八十八年
    間起，即已因陸續積欠鉅額債務及向地下錢莊借款等情，而陷於無支付能力狀態
    ，猶基於意圖為自己不法所有之概括犯意，連續於民國八十九年十月及十一月間
    ，隱瞞已無資力、積欠債務甚多等事實，即向美川國際貿易有限公司高雄分公司
    （下稱美川公司）之業務員乙○○訂購美容產品，價金共計新台幣（下同）六萬
    一千三百元，致美川公司陷於錯誤，並將洪鶯桂所購貨款登記以「虹研美容商號
    」之名義登記於帳目上，分別於同年十月二十六日、十月三十一日、十一月三日
    及十一月十日交付洪鶯桂前開所訂購之美容產品。詎洪鶯桂所交付用以支付貨款
    之票據不斷遭到退票，屢經美川公司催討，洪鶯桂明知伊無資力，竟於九十年十
    月間另交付來源不詳之由復楊實業有限公司（下稱復楊公司）所開立，以彰化商
    業銀行板橋分行為付款人、九十年十二月二十三日為發票日、票面金額為二萬八
    千元之支票（以下簡稱系爭支票）付款。待美川公司提示付款時，該支票竟因已
    於九十年七月二日即洪鶯桂交付支票日前之三個月，已為彰化商業銀行板橋分行
    列為拒絕往來戶，遭到退票，並無從聯絡洪鶯桂，因認被告洪鶯桂涉犯刑法第三
    百三十九條第一項之詐欺取財罪。
二、按犯罪事實應依證據認定之，無證據不得推定其犯罪事實。又不能證明被告犯罪
    者，應諭知無罪之判決，刑事訴訟法第一百五十四條、第三百零一條第一項分別
    定有明文。又事實之認定，應憑證據，如未能發現相當證據，或證據不足以證明
    ，自不能以推測或擬制之方法，以為裁判基礎（最高法院四十年台上字第八六號
    判例參照）。再告訴人之告訴，本以使被告受刑事訴追為目的，故其陳述是否與
    事實相符，自應調查其他證據，以資審認，苟其所為攻擊之詞，尚有瑕疵，則在
    此瑕疵未予究明以前，即不能遽採為斷罪之基礎（最高法院六十九年台上字第一
    五三一號判決參照）。另按認定犯罪事實，所憑之證據，雖不以直接證據為限，
    間接證據亦包括在內，然無論直接或間接證據，其為訴訟上之證明，須於通常一
    般之人均不致於有所懷疑，而得確信其為真實之程度者，始得據之為有罪之認定
    ，倘其證明尚未達到此一程度，而有合理性懷疑之存在時，即無從為有罪之認定
    ，此亦有最高法院七十六年台上字第四九八六號判例可資參照。再者，刑法第三
    百三十九條第一項詐欺罪之成立，以意圖為自己或第三人不法之所有，以詐術使
    人將本人或第三人之物交付為要件，若行為人所用方法，不能認為詐術，亦不致
    使人陷於錯誤，則不得遽以該罪相繩（最高法院四十六年台上字第二六○號判例
    ）。復按刑法第三百三十九條之詐欺罪，係以行為人於客觀上施用詐術使人陷於
    錯誤，並於行為之初，即已意圖為不法之所有或意圖得財產上之不法利益，為其
    構成要件。故如依積極證據足可證明行為人確係意圖不法所有時，固得論以刑法
    第三百三十九條之罪，倘若行為人施詐時之意圖尚有存疑，依調查之結果復不足
    以認定其自始具有上述主觀犯罪構成要件，即不能概對被告繩以刑事責任。況民
    事債務當事人間，若有未依債務本旨履行給付之情形，在一般社會經驗而言，原
    因非一；其因不可歸責之事由無法給付，或因合法得對抗他造主張抗辯而拒絕給
    付，甚至債之關係成立後，始行惡意遲延給付，皆有可能，非必出於自始無意給
    付之詐欺犯罪一端。又因刑事被告依法不負自證無罪之義務，苟無足以證明其在
    債之關係發生時，自始即具有不法所有意圖之積極證據，亦僅能令負民事之債務
    不履行責任，尚不得據此債信違反之客觀事態，而推定被告自始即有詐欺取財或
    詐欺得利之犯意。
三、本件公訴人認被告涉犯詐欺罪嫌係以：(一)、被告自承於八十九年十月及十一月間
    向告訴人購貨，並於九十年十月間在系爭支票上背書之後交付告訴人之代表人乙
    ○○，然該支票嗣後並未兌現之事實，核與乙○○於偵查中之指訴相符。(二)、偵
    查卷內所附銷貨單、支票及退票理由單影本為據。(三)、又被告於八十七年二月十
    九日起，即因存款不足而遭退票，迄九十一年十月八日退票張數共達五十四張、
    退票金額共計六百三十六萬五千二百零三元之情，有法務部票據信用狀況查詢結
    果可憑，則被告於八十九年間向告訴人購貨之時，是否仍有支付能力，已非無疑
    。(四)、並以被告自承自八十三年間遭人倒會後，經濟狀況即陷入困境，迄至八十
    八年間對外積欠債務已達上千萬之事實，認被告辯稱先前與告訴人之交易，伊均
    有支付貨款之詞不足採。(五)、參諸被告於八十八年間，尚且因積欠訴外人楊吉齋
    借款二十二萬元無法返還，而遭楊吉齋對伊提出詐欺告訴一節，有臺彎臺南地方
    法院檢察署檢察官不起訴處分書一份在卷足參，且被告於前開案件偵查中亦坦陳
    有向地下錢莊借款，還款壓力大等語。認被告於本次向告訴人購貨之時，顯已無
    能力支付貨款。(六)、另認支票為交易工具，簽發支票之同時，亦即代表著發票人
    必須存入相當於發票票面金額之款項進入該支票存款帳戶，被告明知系爭支票係
    由他人所開立，自應查詢該支票存款帳戶有無異常、是否存入相當之金額，以供
    兌現，始得將該支票轉手交付告訴人，卻逕將來源不詳之票據交付告訴人以抵付
    貨款，其本意已然可疑。(七)、此外，而系爭支票之發票人復楊公司代表人鍾敏忠
    自九十年七月二日起即已有存款不足之退票紀錄一節，有票據信用資料資訊連結
    作業查詢明細表一份在卷可考，顯見該支票存款帳戶已早於被告交付支票前之三
    個月，即列入拒絕往來戶甚明。被告收受支票後，既應先查詢該支票存款帳戶是
    否異常，卻未為之，即率爾將該無從兌現之支票交付告訴人，而遭到退票，顯無
    付款真意。
四、訊據被告洪鶯桂固未否認向告訴人陸續購得價值總計為六萬一千三百元之貨物，
    且用以清償貨款之支票嗣後並未兌現，然堅決否認有詐欺之意圖，辯稱：「我從
    八十二年開始與告訴人有往來，八十八年間才與我先生分開，先前是以丹尼斯商
    號交易，後來我沒有自己的商號，告訴人提議我用其他商號的名義進貨，我先前
    的貨款都有支付，只剩下六萬一千元沒有辦法清償」之語。經查：
(一)、被告積欠告訴人六萬一千三百元之貨款未予清償之事實固為被告所自承，且有卷
    內所附銷貨單四紙及支票影本與退票理由單各一紙可憑，而被告用以支付貨款付
    款人為彰化商業銀行板橋分行，付款帳號00－00000－00號之支票，其
    發票人復楊實業有限公司鍾敏忠於九十年八月三十一日被列為拒絕往來戶之事實
    ，亦有財團法人金融聯合徵信中心信用卡戶基本資訊查詢結果一紙可參（證人乙
    ○○於警訊中指稱該帳戶於九十年七月遭拒絕往來應屬誤會），固堪信被告確曾
    取得銷貨單據上所示之貨物，且其用以支付貨款之票面金額二萬八千元，票載發
    票日為九十年十二月二十三日之支票屆期並未兌現，然審諸告訴人提出銷貨之單
    據所載送貨時間分佈於八十九年十月與十一月間，與前開支票所載之發票日相距
    甚遠，而告訴人並表示前開支票係因被告先前用以支付貨款之客票均未能兌現，
    幾經換票之後才取得系爭支票之語（見乙○○九十一年八月五日警訊筆錄），足
    見系爭支票並非被告購買前開貨物之時支付貨款所用，而係貨款未能如期清償後
    ，為能延緩清償期限所簽發，然若被告自始無清償貨款之意，是否仍需持支票向
    告訴人請求緩期清償，已非無疑，況被告另交付支票作為交換告訴人原持有已不
    獲兌現之支票，該換票行為並無消滅舊債務之效力，被告並未從中取得任何財物
    ，告訴人亦未因此而為其他財產上之處分，從而，事後「換票」僅屬清償債務之
    方法，縱該支票有未獲兌現之事實，仍僅屬民事債務不履行之問題，尚無該當刑
    法詐欺罪犯罪構成要件之可言。又以簽發遠期支票代替現金支付之方式，實為商
    場交易所慣行，是除銀貨兩訖之交易方式外，願意收受遠期支票者，本即應承擔
    於票載發票日未屆至前發票人資力變化之風險，而據偵查卷所附告訴人提出之美
    川公司收受各店押存票期明細被告支付貨款支票之紀錄可知，八十八年以後被告
    用以支付貨款之客票雖曾經先後跳票，然其間不乏有「換現金」、「換現金收回
    」之記載，足見被告於跳票之後仍有支付貨款之事實，是系爭支票未能兌現固然
    屬實，然該貨物之取得並非因該未能兌現之支票之交付所致，被告簽發遠期支票
    延緩貨款之清償期限又經告訴人同意，且於支付貨款支票遭退票之後仍陸續支付
    部分款項與告訴人，自難逕以被告嗣後持以換票之支票未能兌現之事實，逕認被
    告自始無給付貨款之意。
(二)、至本件被告持交告訴人之系爭支票雖於九十年八月三十一日因退票而遭列為拒絕
    往來戶，然告訴人於本院審理中業已陳稱，收受該支票之時，徵信結果並無問題
    ，而被告以客票清償對於告訴人之債務，因其本身並非發票人，該支票之存款帳
    戶內於票載發票日是否有足額之款項可供執票人兌領，或該支票之發票人簽發票
    據之後是否會因之能力不佳而遭拒絕往來等情，客觀上並非被告得以預見，而卷
    內除告訴人於偵查中曾經片面指稱約略於十月底收受該支票之語外，並無確切之
    證據證明被告係明知系爭支票之發票人經拒絕往來仍以之清償債務，是亦不得以
    系爭支票之發票人嗣後遭拒絕往來之事實，而認被告以該支票為給付係一施用詐
    術之行為。
(三)、再者，被告與其前夫於八十八年之前曾以丹尼斯公司之名義與美川公司有往來一
    年之久，前後交易之金額約三十萬元，並無積欠貨款之狀況，直至八十八年間被
    告再次要求與告訴人合作，為以較低之成本進貨，乙○○才提議被告以「虹研美
    容商號」之名義進貨，且同意被告以遠期支票支付貨款之情，業經乙○○於偵查
    及本院審理中供述甚詳（見九十一年十一月八日偵查筆錄，本院九熟二年六月二
    十四日筆錄），又自八十八年被告再次與美川公司往來後，被告均以客票或向朋
    友借得之支票支付貨款，且有退票之紀錄，乙○○甚至曾經借款與被告軋票之事
    實，且被告是陸續叫貨，第一張支票跳票時，美川公司已經送三次貨給被告，被
    告第四次叫貨時，便要求被告清償第一次之貨款，被告清償部分貨款並開票支付
    其餘貨款後，美川公司才送出第四次所定貨物等語，亦經章某於偵查及本院審理
    中供證無訛（見九十二年一月二八日偵查筆錄及本院九十二年六月五日筆錄），
    是乙○○對於被告經濟狀況欠佳之情顯難諉為不知，而證人乙○○於本院審理時
    亦證實，被告進貨之期間確實以美容工作室經營美容事業（見本院九十二年六月
    二十四日筆錄），乙○○與被告之間既然因過往之交易而累積相當程度之信用，
    而被告向告訴人購買貨物亦確實供作美容事業之用，則告訴人所以願意銷售貨物
    與被告或同意以支票支付貨款，顯係本於對被告之信賴，並非陷於錯誤之結果。
(四)、此外，被告於偵查中雖自承截至八十八年為止，對外積欠多筆債務無力清償之事
    實，然查：被告所經營之丹尼斯美容事業有限公司以被告前夫李錦東所有座落於
    台南市○區○○段一五一二地號及一四五七及一四五八號建號之房地為擔保，向
    彰化商業銀行西台南分行貸款五百二十萬元，自八十七年三月七日未繳息，於八
    十八年三月四日經該行申請拍賣抵押物之事實，業經證人即前開行庫之職員林銘
    毅於本院審理時證述屬實，並有卷內民事強制執行聲請書、台灣台南地方法院八
    十八年十二月三日民事執行通知書及其附表各一紙可參，固堪認被告當時之經濟
    狀況確實不佳，然前開擔保品經拍賣機關核定價格之結果，第一次拍賣之底價一
    千五百七十四萬六千元（甲、乙二標分別為七百五十四萬二千元及八百三十萬四
    千元），業經前開執行通知書載明，是被告當時雖有負債，然仍難因此即謂其已
    因此陷於無資力之狀態，更不得因此即謂被告不得以遠期支票為交易。
綜上所陳，告訴人之所以願意與被告交易既係本於二人過往交易累積之信賴關係始然
而非被告施用詐術之結果，又二人交易之時被告既非全然無力支付該等貨款，而其以
遠期支票支付貨款又係徵得告訴人同意所為，且所用以支付貨款之客票遭退票之後，
其仍以換票或支付現金之方式為清償，足見其非自始無支付貨款之意，又其所用以支
付貨款或清償債務之客票能否兌現本屬交易上得預期之風險，縱或該等客票嗣後未能
兌現，亦不足以證明被告自始即具不法所有之意圖，是被告所為與詐欺罪之構成要件
仍屬有間，本件並乏積極證據證明被告確有詐欺之犯行，揆諸首揭說明，自應為被告
無罪之諭知。
據上論斷，應依刑事訴訟法第三百零一條第一項，判決如主文。
中      華      民      國    九十二    年      九      月    二十二    日
                                  臺灣高雄地方法院刑事第十一庭
                                      法  官    卓立婷
右正本證明與原本無異。
如不服本判決，應於判決送達後十日內，向本院提出上訴狀。
                                      書記官    李春慧
中      華      民      國    九十二    年      十      月      一      日


司法院資訊處製作；財團法人民間司法改革基金會備份。
